臺北高等行政法院裁定
　　　　　　　　　　　　　　　92年度訴字第5543號
　　　　　　　　　　　　　　　.
原　　　告　合生混凝土興業股份有限公司
代　表　人　甲○○董事長）住.
訴訟代理人　乙○○ 律師
被　　　告　經濟部
代　表　人　丙○○（部長）
訴訟代理人　丁○○
上列當事人間因水利法事件，原告不服行政院中華民國92年10月
21日院台訴字第0920090894號訴願決定，提起行政訴訟。本院裁
定如下：
　　主  文
原告之訴駁回。
訴訟費用由原告負擔。
　　理  由
一、被告之代表人原為林義夫， 93年5月20日改由丙○○擔任，
    茲據新任代表人具狀聲明承受訴訟，核無不合，應予准許。
二、本件被告所屬水利處（現改制為水利署）第三河川局，以甲
    ○○擅自於台中巿西屯區筏子溪之河川區域行水區內建造合
    生混凝土場，違反行為時水利法第78條第1項第1款規定，於
    民國（下同）92年3月6日查獲，乃依同法第92條之1之規定
    ，於92年3月20日以經授水字第09220234190號處分書，科處
    甲○○罰鍰30,000銀元，折合新台幣（下同）90,000元，並
    限其於92年4月30日前回復原狀、清除、廢止違禁設施。原
    告不服，提出訴願，並主張被告應給予合理之拆遷補償費等
    語，亦遭決定駁回，遂提起本件行政訴訟。
三、經查，原告92年12月19日起訴時，其聲明為「訴願決定及原
    處分均撤銷，被告應作成補償之決定」（見本院卷第3頁）
    ；93年10月21日改為「訴願決定及原處分關於罰鍰部分均撤
    銷，被告應作成給付原告33,774,248元或應酌予補償之行政
    處分」（見本院卷第81 頁），嗣因被告於93年11月8日以經
    授水字第09320233700 號處分書撤銷原處分並重為處分（見
    本院卷第89、90頁），原告於言詞辯論時再更改聲明為「被
    告應作成給付原告33,774,248元或應酌予補償之行政處分」
    （見本院卷第100頁）。本院以為姑不論原告是否為被告92
    年3月20日所為之經授水字第09220234190號處分書之處分相
    對人，而審究其得否依行政訴訟法第4條第1項規定提起訴願
    及本件訴訟（按原告於本院審理時自陳被告92年3月20日所
    為之經授水字第09220234190號處分書並非以原告為受處分
    人，而係以「合生混凝土場」甲○○為處分相對人，被告亦
    陳稱原處分係以甲○○為處分對象〔見本院卷第82頁〕），
    原處分既經被告自行撤銷，且原告於最後言詞辯論時亦就此
    部分為減縮聲明，僅請求「被告應作成給付原告33,774,248
    元或應酌予補償之行政處分」，則有關原處分之是否合法即
    不在本件審究之範圍，合先說明。
四、按「原告之訴，有左列各款情形之一者，行政法院應以裁定
    駁回之。但其情形可以補正者，審判長應定期間先命補正：
    ．．．一○ 起訴不合程式或不備其他要件者。」乃行政訴訟
    法第107條第1項第10款所明定；又同法第5條亦明定「（第1
    項）人民因中央或地方機關對其依法申請之案件，於法令所
    定期間內應作為而不作為，認為其權利或法律上利益受損害
    者，經依訴願程序後，得向高等行政法院提起請求該機關應
    為行政處分或應為特定內容之行政處分之訴訟。（第2項）
    人民因中央或地方機關對其依法申請之案件，予以駁回，認
    為其權利或法律上利益受違法損害者，經依訴願程序後，得
    向高等行政法院提起請求該機關應為行政處分或應為特定內
    容之行政處分之訴訟。」此乃所謂之課予義務訴訟。從而依
    上開規定，提起課予義務訴訟乃以人民因中央或地方機關對
    其依法申請之案件，於法令所定期間內應作為而不作為或予
    以駁回，致其權利或法律上利益受違法損害，並經依訴願程
    序後始得提起，茍未依循上開程序即提起課予義務訴訟，依
    首揭說明自屬起訴不合程式。
五、本件原告起訴略以：坐落台中市○○區○○段第185、187號
    土地（下稱系爭土地），係訴外人謝文榮於82年2月9日向所
    有人張永井、張永桐承租，而提供予原告作為興建混凝土工
    廠（即合生混凝土場），當時該土地地目為農業區，原告於
    系爭土地上整地及興建二Ｍ攪拌機械設備、一Ｍ攪拌機械設
    備、辦公房舍等，共花費33,774,248元。上開混凝土廠於82
    年10月16日之前即建造完成，而台中市政府於84年2月15日
    始以府工都字第016274號變更台中市主要計畫變更，將系爭
    土地地目變更為河川區，係在原告所有上開建物建築之後，
    故原告所有之合生混凝土場包含廠內之所有設備機具與辦公
    場所等均係合法建築，被告卻違法限期甲○○於92年4月30
    日前回復原狀、清除、廢止違禁設施，原告不得已於限期即
    92年4月30日前自動履行完畢。致拆除工廠共計損失：(1)機
    械設備19,800,000元。(2)結構設備13,974,248元。(3)拆遷工
    程費用2,200,000元。(4)拆遷中營業損失3,600,000元，又原
    告拆除之機具設備，已因拆毀而無法再使用，依水利法第79
    條第1項及工程受益費徵收條例施行細則第12條之規定，被
    告應酌予補償等語。惟查，原告並未依據上開規定請求被告
    為酌予補償之行政處分，亦未經訴願程序，此乃原告所自陳
    ，被告亦主張原告始終未為請求（見本院卷第111頁），堪
    認原告之訴顯未履行前揭課予義務訴訟之先行程序，則其逕
    行提起本件訴訟，自屬不合法，應予駁回。至原告提出立法
    委員陳勝宏國會辦公室93年11月4日之協調會紀錄影本，主
    張被告拒絕補助乙節，經核原告既未向被告為請求，該協調
    會議紀錄亦非被告所為駁回其請求之行政處分，從而該協調
    會紀錄自無從取代課予義務訴訟之先行程序；再，原告之訴
    既不合法，則其實體上之請求是否有理，即非本院所得審究
    ，均併予敘明。
六、據上論結，本件原告之訴為不合法，爰依行政訴訟法第104
    條，民事訴訟法第95條、第78條，裁定如主文。
中    華    民    國    94     年    1     月   13    日
                      第一庭審判長法  官 姜素娥
                                  法  官 陳國成
                                  法  官 吳東都
上為正本係照原本作成。
如不服本裁定，應於送達後10日內，向本院提出抗告狀（須按他
造人數附繕本）。
中    華    民    國    94     年    1     月   13    日
                                  書記官 陳圓圓
